【裁判字號】    98,訴,107
【裁判日期】    981116
【裁判案由】    妨害自由等
【裁判全文】
臺灣宜蘭地方法院刑事判決               98年度訴字第107號
公  訴  人  臺灣宜蘭地方法院檢察署檢察官
被      告  乙○○
            丙○○
                      宜蘭縣宜.
上列被告等因妨害自由等案件，經檢察官提起公訴（97年度偵字
第3662號、98年度偵字第232號），本院判決如下：
    主  文
乙○○、丙○○均無罪。
    理  由
一、公訴意旨略以：被告乙○○、丙○○因甲○○賭玩麻將時偷
    拿牌，竟夥同另15名真實姓名年籍均不詳之成年人，共同意
    圖為自己不法之所有，基於傷害、恐嚇取財、剝奪他人行動
    自由及恐嚇之犯意聯絡，於民國97年6月19日凌晨1時5分許
    ，至甲○○位於宜蘭縣宜蘭市○○路2之18號住處，以拳頭
    、煙灰缸、剪刀等毆打甲○○頭部、臉部及身體，致甲○○
    受有頭皮裂傷併多處小傷口挫傷、左臉裂傷、左頸挫傷、右
    手多處擦傷及左手多處擦傷，並以「若不拿新臺幣（下同）
    一千萬元出來，就要用槍打死你」等加害生命之事恐嚇甲○○，使甲○○心生畏懼。復於同日清晨3時許，甲○○之配
    偶丁○○返回上開住處後，以強行將丁○○拉住之方法，剝
    奪丁○○之行動自由。丁○○於同日清晨4時許，趁機跑至
    廁所以行動電話報警，經警方到場處理而恐嚇取財未遂。後
    又以「敢報警，下次遇到，要讓你們死的很難看」等加害生
    命之事恐嚇甲○○、丁○○，使甲○○、丁○○心生畏懼，
    致生危害於安全。因認被告二人涉犯刑法第277條第1項傷害
    罪嫌；同法第346條第3項、第1項恐嚇取財未遂罪嫌；同法
    第302條第1項剝奪他人行動自由罪嫌；同法第305條恐嚇罪
    嫌。
二、按犯罪事實應依證據認定之，無證據不得認定犯罪事實；不
    能證明被告犯罪者，應諭知無罪之判決，刑事訴訟法第154
    條第2項、第301條第1項分別定有明文。又告訴人之告訴，
    係以使被告受刑事訴追為目的，是其陳述是否與事實相符，
    仍應調查其他證據以資審認；事實之認定，應憑證據，如未
    能發現相當證據，或證據不足以證明，自不能以推測或擬制
    之方法，以為裁判基礎；認定不利於被告之事實，須依積極
    證據，苟積極證據不足為不利於被告事實之認定時，即應為
    有利於被告之認定，更不必有何有利之證據；認定犯罪事實
    所憑之證據，雖不以直接證據為限，間接證據亦包括在內，
    然無論直接或間接證據，其為訴訟上之證明，須於通常一般
    之人均不致有所懷疑，而得確信其為真實之程度者，始得據
    為有罪之認定，倘其證明尚未達到此一程度，而有合理之懷
    疑存在，致無從為有罪之確信時，即不得遽為不利於被告之
    認定；依刑事訴訟法第161條第1項之規定，檢察官對於起訴
    之犯罪事實，應負提出證據及說服之實質舉證責任，倘其所
    提出之證據，不足為被告有罪之積極證明，或其指出證明之
    方法，無從說服法院以形成被告有罪之心證，基於無罪推定
    之原則，自應為有利於被告之認定，最高法院亦著有52年台
    上字第1300號、40年台上字第86號、30年上字第816號、76
    年台上字第4986號、92年台上字第128號判例意旨可資參照
    。
三、本件公訴人認被告乙○○、丙○○有前揭傷害、恐嚇取財未
    遂、剝奪他人行動自由及恐嚇之犯行，無非係以被告乙○○
    、丙○○之供述；證人即告訴人甲○○、丁○○之指訴；證
    人到場處理員警戊○○之證詞；國立陽明大學附設醫院驗傷
    診斷書等，為其論據。
四、按被告以外之人於審判外之言詞或書面陳述，除法律有規定
    者外，不得作為證據，刑事訴訟法第159條第1項定有明文。
    查證人甲○○、丁○○於警詢中之陳述，屬於被告以外之人
    於審判外之陳述，被告二人均已否認上開陳述之證據能力，
    則依上開法條規定，證人甲○○、丁○○於警詢中之陳述，
    均無證據能力。另按被告以外之人於審判外之陳述，雖不符
    前四條之規定，而經當事人於審判程序同意作為證據，法院
    審酌該言詞陳述或書面陳述作成時之情況，認為適當者，亦
    得為證據。當事人、代理人或辯護人於法院調查證據時，知
    有第159條第1項不得為證據之情形，而未於言詞辯論終結前
    聲明異議者，視為有前項之同意，刑事訴訟法第159條之5第
    1項、第2項亦有明定。查被告二人、檢察官於本院審理時對
    於下列所述之其他證據資料，均不爭執其證據能力，本院審
    酌該等證據資料作成時之狀況，並無不宜作為證據情事，依
    刑事訴訟法第159條之5第2項規定，自得作為證據。
五、訊據被告乙○○、丙○○均堅決否認涉有公訴人所指之傷害
    、恐嚇取財未遂、剝奪他人行動自由及恐嚇之犯行，並均辯
    稱「是因甲○○於乙○○住處賭玩麻將時偷拿牌及對庚○○
    之妻毛手毛腳，庚○○要我們交出甲○○，我們透過己○○
    找到甲○○後，己○○通知我們及庚○○到場，現場就只有
    這些人，根本沒有其他人。到場時我們說事情與我們無關後
    ，就走出屋外，由庚○○與甲○○在屋內談，後來聽到屋內
    有打架的聲音，乙○○與己○○才進去拉人勸架，我們根本
    沒有動手打甲○○，庚○○打人的事與我們無關。當天我們
    也沒有對甲○○說『若不拿出一千萬元出來，就要用槍打死
    他」的話。於丁○○回到住處時，我們也沒有限制他的行動
    自由。甲○○上救護車時，我們也沒有對甲○○、丁○○說
    『敢報警，下次遇到，要讓你們死的很難看』的話。」等語
    ，經查：
（一）被告乙○○、丙○○於警詢、檢察官偵訊及本院審理時，
      雖均不否認「因甲○○於賭玩麻將時偷拿牌及對庚○○之
      妻毛手毛腳一事，於97年6月19日凌晨前往宜蘭縣宜蘭市
      ○○路2之18號甲○○住處找甲○○。」之事實，然均始
      終堅決否認有公訴人所指之傷害、恐嚇取財未遂、剝奪他
      人行動自由及恐嚇之犯行，是依公訴人所舉之被告二人供
      述內容，尚無從據以認定被告二人有何傷害、恐嚇取財未
      遂、剝奪他人行動自由及恐嚇之犯行。
（二）公訴人所舉證人即到場處理員警戊○○於檢察官偵訊及本
      院審理時一致證稱其到場時僅見告訴人甲○○受傷流血，
      伊並未親眼看見被告二人有何傷害、恐嚇取財未遂、剝奪
      他人行動自由及恐嚇之行為（見宜蘭地檢署97年度偵字36
      62號卷第21至22頁，本院卷第124至133頁），顯見證人並
      非親眼目擊、親耳聽聞之人，故依公訴人所舉之證人戊○○證詞，仍無從為不利於被告二人之認定。
（三）公訴人所舉之國立陽明大學附設醫院驗傷診斷書（見警卷
      第12頁），充其量僅能證明告訴人甲○○於97年6月20日
      就診時，有頭皮1公分裂傷併多處小傷口挫傷、左臉3公分
      裂傷、左頸挫傷、右手多處擦傷及左手多處擦傷等傷勢，
      ，然並無法證明上開傷勢之成因為何，及被告二人有無對
      告訴人甲○○實施傷害行為，自無從據以認定對被告二人
      有利或不利之事實。
（四）按被害人（告訴人）之為證人，與通常一般第三人之為證
      人不侔，被害人就被害經過所為之陳述，其目的在於使被
      告受刑事訴追處罰，與被告處於絕對相反之立場，其陳述
      或不免渲染、誇大。是被害人縱立於證人地位具結而為指
      證、陳述，其供述證據之證明力仍較與被告無利害關係之
      一般證人之陳述為薄弱。從而，被害人就被害經過之陳述
      ，除須無瑕疵可指，且須就其他方面調查又與事實相符，
      亦即仍應調查其他補強證據以擔保其指證、陳述確有相當
      之真實性，而為通常一般人均不致有所懷疑者，始得採為
      論罪科刑之依據。本件告訴人甲○○、丁○○於檢察官偵
      訊及本院審理時固均一致指稱「乙○○、丙○○夥同另15
      名不認識之人，於97年6月19日凌晨1時許，至甲○○位於
      宜蘭縣宜蘭市○○路2之18號住處，乙○○、丙○○及夥
      同的15個人，是以三人一組之方式，輪流進入屋內以拳頭
      及持煙灰缸、剪刀、除濕機、椅子等物毆打甲○○身體，
      毆打時間長達三、四個小時，致甲○○受傷流血。另又以
      『若不拿一千萬元出來，就要用槍打死你』等語恐嚇甲○○。另當丁○○於同日清晨3時許，返回住處時，即遭人
      強行拉住控制其行動自由，並不許丁○○報警及叫救護車
      ，一直到同日清晨4時許，丁○○始趁機跑至廁所以行動
      電話報警。另警方到場處理後，又於甲○○、丁○○上救
      護車時，以『敢報警，下次遇到，要讓你們死的很難看』
      等語，恐嚇甲○○、丁○○。」云云（見宜蘭地檢署97年
      度偵字3662號卷第19至21頁，本院卷第62至72、77至85頁
      ），然查：
１、告訴人甲○○、丁○○雖指稱「被告乙○○、丙○○夥同另
    15名不認識之人，以三人一組之方式，輪流進入屋內以毆打
    甲○○。」云云，然告訴人二人既均陳稱並不認識與乙○○
    、丙○○一同前來並動手打人的那些人，且那些人又是三人
    一組輪流進入屋內，則於甲○○遭毆打之混亂恐懼情狀中，
    告訴人甲○○、丁○○豈有能力可以清楚分辨動手打人之人
    數究竟有幾人？迺渠二人竟能始終口徑一致的指稱被告二人
    帶了十五個人來打甲○○，顯然渠二人之指訴有誇大及事先
    溝通之虞，其指訴之可信度頗令人質疑。
２、若告訴人甲○○、丁○○所指述「被告乙○○、丙○○夥同
    15人，以三人一組之方式，輪流進入屋內以拳頭及持煙灰缸
    、剪刀、除濕機、椅子等物毆打甲○○身體，毆打時間長達
    三、四個小時。」之情節屬實，衡情告訴人甲○○於長時間
    遭眾人持硬物、利器、重器毆打後，應受有極嚴重之傷勢才
    對，然依卷附之國立陽明大學附設醫院驗傷診斷書之記載（
    見警卷第12頁），告訴人甲○○於97年6月20日就診時之傷
    勢僅為頭皮1公分裂傷併多處小傷口挫傷、左臉3公分裂傷、
    左頸挫傷、右手多處擦傷及左手多處擦傷等傷勢，其傷勢並
    不重，與告訴人甲○○、丁○○所指訴之行兇情節並不相符
    ，顯然告訴人甲○○、丁○○之指訴確有誇大不實之虞，自
    難逕信為真。
３、告訴人甲○○、丁○○復均指稱「警方到場時，被告二人所
    帶的十幾個人還在現場，且騙警察說是債務糾紛，之後才趁
    機跑掉。」云云（見宜蘭地檢署97年度偵字3662號卷第5頁
    ，本院卷第63、68、79頁），然證人即現場處理員警戊○○
    已結證「97年6月19日110通報新生派出所在宜蘭縣宜蘭市○○路2之18號有打架事情，我就到場處理。當日到甲○○住
    處時，在屋外只見到二男一女，屋內只見到甲○○夫妻及另
    一男子，另外在屋外較遠處好像還有人兩、三個人圍觀。我
    到甲○○住處後沒多久，接獲勤務中心聯絡說救護車找不到
    路線，我就跑到大馬路上指引救護車到甲○○家裡，當我引
    導救護車到甲○○住處時，在屋內的男子已經離開了。在我
    護送傷者甲○○到醫院之前，甲○○並沒有告訴我發生什麼
    事，在醫院時甲○○、丁○○才說有十幾人打甲○○，但我
    到現場時，現場並沒有那麼多人，且我在現場時，沒有人說
    是債務糾紛，只說是詐賭。」等情甚明（見宜蘭地檢署97年
    度偵字3662號卷第21至22頁，本院卷第124至133頁），是依
    證人戊○○上開證言，可知告訴人甲○○、丁○○之指訴尚
    與實情有間，難以盡信為真。
４、告訴人甲○○、丁○○雖於檢察官偵訊及本院審理時指稱「
    被告二人恐嚇要求甲○○拿出一千萬元」云云，然告訴人二
    人於接受檢察官偵訊前所提出之陳報狀上卻指稱「被告二人
    係恐嚇要求甲○○拿出一百萬元」（見宜蘭地檢署97年度偵
    字3662號卷第4頁），足見告訴人二人所指訴之恐嚇取財內
    容前後矛盾不一，則渠等指訴之真實性，更足令人懷疑。
５、又依卷附宜蘭縣政府警察局指揮中心受理110報案紀錄單所
    示（見本院卷第144至146頁），於97年6月19日凌晨4時30分
    5秒，係有人以告訴人丁○○持用之0000000000號行動電話
    撥打110報案，然在此之前，已經有人先於97年6月19日凌晨
    4時28分21秒、97年6月19日凌晨4時29分01秒以告訴人甲○○住處內之市內電話0000000撥打110，而上開報案情節顯與
    告訴人甲○○、丁○○所指訴「丁○○返家後遭人控制行動
    自由一小時餘，無法報警，之後於清晨4時許，才趁機跑至
    廁所以行動電話報警」之情節不符。況且，證人庚○○於本
    院審理時亦結證「當天丁○○回來後，就說要報警，我就說
    我在這裡等警察來，我說完後，丁○○就報警，我沒有看見
    有人限制丁○○的行動。」等情甚明（見本院卷第55、58至
    59頁）、證人己○○於本院審理時亦結證「從頭到尾乙○○
    、丙○○他們二人都沒有怎麼樣，丁○○回到住處後沒多久
    ，警察就到場了，我沒有看見有人擋住丁○○。」等語明確
    （見本院卷第115、118、121、123頁），是告訴人二人指訴
    「被告二人限制丁○○行動自由」是否屬實，確屬有疑，難
    以遽予採信。
６、告訴人甲○○、丁○○雖均指稱「警方到場處理後，於上救
    護車時，被告二人又以『敢報警，下次遇到，要讓你們死的
    很難看』等語，恐嚇甲○○、丁○○。」云云，然於告訴人
    甲○○、丁○○上救護車當時，警方既已到場處理本案，且
    告訴人丁○○復已供承「於上救護車時，救護車司機及一個
    隨車員在旁協助甲○○上救護車」等情（見本院卷第82頁）
    ，則被告二人豈敢膽大包天、毫無忌憚的於警方到場後，在
    救護車隨車員、駕駛員旁，猶出言恐嚇告訴人二人？況且，
    證人戊○○亦證稱「當天伊與救護車人員救護傷患甲○○上
    救護車時，伊沒有印象有人在救護車旁恐嚇甲○○。」等語
    甚明（見本院卷第124至125頁）。故告訴人二人此部分不合
    常理之指訴，亦難令人信為真實。
７、另證人庚○○已於本院審理時結證「因為我太太跟丙○○、
    阿吉他們一起打麻將，我太太哭著回來，說她被人家手來腳
    來，我就質問乙○○、丙○○，並要他們交待出阿吉的真名
    ，乙○○就聯絡己○○來跟我談。97年6月19日凌晨是己○○打電話叫我過去說一說，看可不可以不要告甲○○，我接
    到電話後就自己一個人到甲○○的家裡，當天現場只有我、
    甲○○、乙○○、丙○○及己○○，沒有其他的人，甲○○
    的老婆丁○○是在我與甲○○打架沒多久後回來。當天我進
    去甲○○住處後，我對甲○○說『你詐賭就算了，為何對我
    老婆摸來摸去』，甲○○說他沒有詐賭，還說誰看到我摸你
    太太，我們兩人就吵起來，我說要告甲○○，甲○○就拿煙
    灰缸要砸我，我用手擋住，並搶下煙灰缸砸甲○○的頭，我
    們就開始打架，沒多久乙○○及己○○就進來勸架，後來丁○○回來看見我與甲○○打架，也上前拉開我們，我及甲○○被拉開後就沒有繼續再打。甲○○頭上的傷是我用煙灰缸
    砸的，甲○○雙手、臉部、身體上的傷，是我跟他打架時，
    在地上滾及我打他所造成的。當天我與甲○○爭執、打架時
    ，乙○○、丙○○及己○○他們是在門口處站著，乙○○、
    丙○○並沒有加入一起打甲○○，我事先也沒有跟乙○○、
    丙○○說我要與甲○○打架。當天丁○○回來後，就說要報
    警，丁○○報警後不久，警察就到場了，警察看見甲○○的
    頭部有流血，就叫甲○○先去醫院驗傷，警察有問我發生何
    事，我說因為甲○○詐賭且摸我太太，我才會找甲○○理論
    ，警察說有事情好好說，什麼情形怎麼會打成這樣。警察在
    那邊待了三、五分鐘就先離開，我也跟著離開，我離開之前
    並沒有看見救護車到場。」等情綦詳（見本院卷第52至62、
    72 頁），核與證人己○○於本院審理時所結證「當初是乙○○說甲○○詐賭及對女生手來腳來，庚○○叫他要交出甲○○，我就說我與甲○○是鄰居，我幫他們調解一下。隔天
    半夜我遇到甲○○，我就問甲○○有無乙○○所說的事情，
    甲○○說沒有，甲○○叫我打電話給乙○○來對質，我才打
    電話給乙○○、庚○○，叫乙○○、庚○○過來把事情說清
    楚。之後乙○○跟丙○○就一起到甲○○家，不久庚○○也
    到甲○○家。當天到甲○○家的人只有我、乙○○、丙○○
    及庚○○，沒有其他的人。庚○○進入甲○○家中，就說『
    誰那麼大膽，對我太太詐賭、對我太太手來腳來』，當時乙○○、丙○○在甲○○住處外面，後來我及乙○○、丙○○
    在外面聽到裡面有砰砰碰碰及罵髒話的聲音，乙○○及我就
    進入甲○○家裡，將甲○○、庚○○拉開，之後沒多久甲○○的太太丁○○回到家裡，甲○○的太太回家不久，警方就
    到場了。警察到場後有問我發生什麼事情，我就向警察說大
    家都是好朋友，只是甲○○詐賭，對別人的太太手來腳來，
    之後我就走了，後來救護車到場的事情我不清楚。從頭到尾
    乙○○、丙○○他們二人都沒有怎麼樣，是庚○○與甲○○
    拉扯，乙○○、丙○○並沒有打甲○○。」之情節相符（見
    本院卷第114至123頁）。而衡諸證人庚○○所供述之情節，
    乃對於自己完全不利之事，不但會使自己承擔刑責，也會使
    自己擔負起民事損害賠償責任，故苟非確有此事，證人庚○○當無為上開供述之理，是證人庚○○、己○○之證詞應堪
    採信，本件告訴人甲○○所受之傷勢應係證人庚○○毆打所
    致，並非被告乙○○、丙○○夥同另十五人毆打所致，故告
    訴人甲○○、丁○○指訴「被告二人夥同15人輪流毆打甲○○」云云，要與事實不符，不足採信。
８、另證人庚○○於本院審理時復已結證「當天我並沒有恐嚇甲○○，我沒有對甲○○說『如果不拿出錢就要拿槍打死他』
    ，也沒有聽到有人這樣說。」等情甚詳（見本院卷第55頁）
    ，且證人己○○於本院審理時亦結證「從頭到尾乙○○、丙○○他們二人都沒有怎麼樣，我沒有聽到任何人說要拿錢出
    來賠償的事情。」等語明確（見本院卷第115、122至123頁
    ），則告訴人二人所為「被告二人以若不拿一千萬元出來，
    就要用槍打死你的話恐嚇甲○○。」之指訴，是否與實情相
    符，著實令人質疑，自難逕信為真。
９、綜上，本件告訴人甲○○、丁○○之指訴存有前揭諸多之瑕
    疵，且與證人庚○○、己○○、戊○○所證述之情節迥然不
    符，復無其他補強證據以擔保告訴人二人指證、陳述確有相
    當之真實性，顯然告訴人二人所為之指訴尚未達通常一般人
    均不致有所懷疑之程度，自無從據之而認定被告二人有傷害
    、恐嚇取財未遂、剝奪他人行動自由及恐嚇之犯行。
（五）至於庚○○毆傷甲○○一事，係庚○○個人單獨決意，並
      非與被告乙○○、丙○○事先共同謀議，被告乙○○、丙○○亦未加入毆打甲○○之事實，已據證人庚○○、己○○證述甚明（見本院卷第54、58、61、115、117頁），自
      不能因上開鬥毆緣起於「因甲○○於乙○○住處賭玩麻將
      時偷拿牌及對庚○○之妻毛手毛腳，庚○○要被告二人交
      出甲○○，被告二人果透過己○○找到甲○○，而通知庚○○到場。」，即謂被告二人與庚○○間有共同傷害甲○○之犯意聯絡。另公訴人復未能舉出其他證據證明被告二
      人與庚○○間有傷害甲○○之犯意聯絡與行為分擔，則就
      庚○○毆傷甲○○一事，自難歸責於被告二人，無從認為
      被告二人亦應負傷害甲○○之罪責。
（六）至於被告乙○○、丙○○雖表明願意與告訴人二人一同接
      受測謊，檢察官亦提出測謊之請求，惟測謊之鑑驗，係就
      受測人對相關事項之詢答，對應其神經、呼吸、心跳等反
      應而判斷，其鑑驗結果有時亦因受測人之生理、心理因素
      而受影響，測謊鑑驗之結果既會受到受測人之生理、心理
      因素而受影響，且人的行為、思想又無法量化，則測謊自
      不能如物理、化學試驗般獲得絕對之正確性，因此，測謊
      之結果應係有其他可資信賴之積極或消極證據存在之情形
      下，作為補強證據證明力參考之用，而非可作為判斷事實
      之唯一及絕對之憑證。以本件情形而言，公訴人所舉證據
      既均非可資信賴之積極證據，故本院認為並無命被告、告
      訴人接受測謊，以作為補強證據證明力參考之必要，附此
      敘明。
（七）綜上所述，公訴人所舉證據，尚不足為被告乙○○、丙○○有罪之積極證明。此外，復查無其他積極證據證明被告
      乙○○、丙○○確有公訴人所指之傷害、恐嚇取財未遂、
      剝奪他人行動自由、恐嚇等犯行，揆諸首揭二之說明，自
      應為有利於被告乙○○、丙○○之認定。從而，本件尚不
      能證明被告乙○○、丙○○犯罪，依法應為被告乙○○、
      丙○○無罪判決之諭知。
據上論斷，應依刑事訴訟法第301條第1項，判決如主文。
本案經檢察官劉憲英到庭執行職務
中    華    民    國    98    年    11    月    16    日
                  刑事第三庭審判長法  官  林惠玲
                                  法  官  張育彰
                                  法  官  劉家祥
以上正本證明與原本無異。
如不服本判決應於收受送達後十日內向本院提出上訴書狀，並應
敘述具體理由；其未敘述上述理由者，應於上訴期間屆滿後二十
日內向本院補提理由書(均須按他造當事人之人數附繕本)「切勿
逕送上級法院」。
                                  書記官  劉謹翊
中    華    民    國    98    年    11    月    16    日


司法院資訊處製作；財團法人民間司法改革基金會備份。
